臺灣高等法院臺南分院刑事判決
111年度上易字第219號
上  訴  人  臺灣雲林地方檢察署檢察官
被      告  陳士享


上列上訴人因被告詐欺等案件，不服臺灣雲林地方法院111年度
易字第102號中華民國111年3月18日第一審判決（起訴案號：臺
灣雲林地方檢察署110年度偵字第4354號），提起上訴，本院判
決如下：
    主  文
原判決撤銷。
陳士享共同犯詐欺得利罪，處有期徒刑肆月，如易科罰金，以新
臺幣壹仟元折算壹日。緩刑參年，並應按如附件「和解書」所示
內容支付損害賠償，及應於本判決確定之日起陸個月內繳交新臺
幣貳萬元予公庫。
    事  實
一、陳士享自民國106年4月15日起至107年6月10日止，承租雲林
    縣○○市○○路0段00號之建物（下稱本案建物）以經營洗車店
    ，該址並經台灣電力股份有限公司（下稱台電公司）依契約
    供電（登記用電戶名：楊○玲，供電地址：雲林縣○○市○○路0
    段00號）及按電表度數計價收費。詎陳士享為節省電費支出
    ，其本身亦無更動電表之技術，竟與真實年籍資料不詳之成
    年人共同意圖為自己不法之所有，共同基於詐欺得利之犯意
    聯絡，於承租本案建物期間之106年間某日，將本案建物2、
    3樓由台電公司裝設之電表（電號：00-00-0000-00-0號）外
    箱及封印環之封印鎖撬開，以不詳方式重壓破壞封印鉛塊，
    再將電表內之電壓線圈迴路一端改接至防雷擊點，致電表圓
    盤轉慢，供電計量減少而失效不準，所為計量少於實際使用
    之度數，台電公司因此陷於錯誤，於每期收費時，僅依該不
    正確之度數計價收費，迄至107年6月10日止，陳士享因而共
    計獲得少繳電費之利益新臺幣（下同）127,392元。嗣經台
    電公司雲林區營業處派稽查人員楊○達於110年4月10日會同
    員警至上址查察，並當場扣得封印鎖2只、電表1個（均責付
    由台電公司保管），始悉上情。
二、案經台電公司訴由雲林縣警察局斗六分局報告臺灣雲林地方
    檢察署檢察官偵查起訴。
    理  由
壹、證據能力
一、按被告以外之人於審判外之言詞或書面陳述，除法律有規定
    者外，不得作為證據，刑事訴訟法第159條第1項定有明文。
    又按當事人、代理人或辯護人於法院調查證據時，知有第15
    9條第1項不得為證據之情形，而未於言詞辯論終結前聲明異
    議者，視為有前項之同意，同法第159條之5第2項亦有明文
    。本判決下列所引用具傳聞性質之各項證據資料，業據被告
    於本院準備程序時，就檢察官所提證據之證據能力均表示不
    爭執（見本院卷第57至60頁），且經本院於審判期日依法踐
    行調查證據程序，檢察官及被告於言詞辯論終結前，亦均未
    聲明異議，本院審酌結果，認上開證據資料製作時之情況，
    尚無違法不當及證明力明顯過低之瑕疵，亦認為以之作為證
    據應屬適當，依上開規定，應認均有證據能力。
二、本判決認定事實所引用之卷內之非供述證據，檢察官及被告
    均未主張排除前開證據之證據能力，且迄於本院言詞辯論終
    結前均未表示異議，本院審酌前開非供述證據並無證據證明
    係公務員違背法定程序所取得，亦無刑事訴訟法第159條之4
    顯有不可信之情況與不得作為證據之情形，復經本院於審理
    期日依法進行證據之調查、辯論，依同法第158條之4規定之
    反面解釋，亦均應有證據能力。
貳、實體部分
一、認定犯罪事實所憑之證據及認定理由：
    前揭犯罪事實，迭據上訴人即被告陳士享（下稱被告）於原
    審及本院審理中均坦認不諱（見原審卷第32、33、56、64頁
    ；本院卷第56頁），核與證人王裕傑（見偵卷第5至8、71、
    72、84、85頁）、證人即告訴人台電公司之稽查員楊○達（
    見偵卷第12頁）證述之內容相符，並有雲林縣警察局斗六分
    局扣押筆錄、扣押物品目錄表（見偵卷第13至15頁）、責付
    保管條（見偵卷第17頁）、「雲林縣○○市○○路○段00號0、0
    樓」之電表用戶完整基本資料及用電資料曲線圖（見偵卷第
    19、20、65頁）、現場照片（見偵卷第27至31頁）、台電公
    司雲林區營業處110年7月26日雲林費核證字第110002729號
    函暨檢附之107年6月至110年6月之用電度數與用電費用明細
    （見偵卷第75至76頁）、臺灣雲林地方檢察署111年1月7日
    之公務電話紀錄單（見偵卷第87頁）、「雲林縣○○市○○路○
    段00號0樓」之電表用戶完整基本資料及用電資料曲線圖（
    見偵卷第21、22、64頁）、台電公司110年4月10日用電實地
    調查書（見偵卷第23頁）、追償電費計算單、追償電費明細
    表（見偵卷第25、26頁）、王裕傑與郭○芸（即被告之妻）
    簽立之汽車美容頂讓書（見偵卷第32頁）、王裕傑與郭○芸
    （即被告之妻）簽立之房屋租賃契約書（見偵卷第33至37頁
    ）、被告、王裕傑與楊惠玲簽立之房/店屋租賃契約書（見
    偵卷第38至44頁）、雲林縣警察局斗六分局110年7月1日雲
    警六偵字第1100013506號函（見偵卷第58頁）、台電公司雲
    林區營業處之謝昱哲出具之陳報狀暨表燈電價參考資料（見
    偵卷第61至63頁）在卷可證，足認被告前開任意性自白已有
    相當補強證據為佐，核與事實相符，至堪採信。本案事證明
    確，被告前揭犯行堪以認定，應予依法論科。
二、論罪部分：
  ㈠按電業法於106年1月26日修正公布施行，其中電業法第106條
    第1項竊電之罰則規定業經修正刪除，而修正前電業法第106
    條第1項固將該項5款行為明訂屬於「竊電」行為，然觀諸條
    文內容，其中若干行為例如第2款之改動表外線路、第3款損
    壞或改變電度表構造使其失效不準等，該等行為本身，均非
    導致電能未經原所有人同意而移轉持有之結果，毋寧係使原
    本已同意供電者，無法正確掌握移轉電能之數量，核與傳統
    「竊盜」之概念不同，立法者方須透過修正前電業法第106
    條第1項規定，將該等行為視為「竊」電處斷。是於該條項
    規定經修正刪除後，對於原屬該條項之「竊電」行為，自應
    依各該行為之不同態樣，分別論以構成要件該當之刑法罪名
    ，不當然即屬竊盜行為，合先敘明。
  ㈡次按用電戶與台電公司彼等間存有供電契約關係，台電公司
    依約將電力輸送至用戶端，自有同意將該電力移轉予該用電
    戶使用之意，而台電公司為依量計價收費，遂在用電戶端安
    裝電表，於用電戶用電時，即由電表累計用電量，並定期派
    員抄表取得電表度數，逕依該度數計價後，向用電戶收取電
    費。而用電戶依約本有依實際用電數繳納電費之義務，其擅
    自改變電表之構造，使電表計算實際用電之功能不準確，台
    電公司因誤信電表功能之正確性，乃陷於錯誤在核計電費時
    少算，用電戶因而獲得少繳電費之利益，顯見本案保護之重
    點並非「電能使用」本身，而係「電費少算」部分。是台電
    公司因用電戶擅自變更電表功能之詐術行為，致其可收取之
    電費減少，依前開說明，台電公司之財產減損，併有來自其
    自身少算電費之財產處分之事實行為介入，自屬「財產自損
    犯罪」之詐欺範疇，應論以詐欺得利罪（臺灣高等法院暨所
    屬法院106年法律座談會刑事類提案第14號討論意見參照）
    。又關於本案建物之供電情況，依據告訴代理人於本院準備
    程序時所稱：「（就本案的地點1、2、3 樓的電錶，於案發
    之期間，你們是否有依照合約供電？）有，該地址所裝設的
    所有電錶自82年裝設供電開始就沒有停止供電過。」等語（
    見原審卷第33頁）。基此，台電公司為依量計價收費，並在
    用戶端安裝電表，於用電戶用電時，即由電表累計用電量，
    並定期派員抄表取得電表度數後，逕依該度數計價而按期向
    用電戶收取電費。是如用電戶為節省電費支出，擅自改變電
    表之構造使電表計算實際用電量之功能失效不準，因該用電
    戶改變電表構造前後繼續使用電能均係經台電公司依約同意
    移轉使用，核與「未經他人同意」，以和平手段將他人持有
    之物移入自己或第三人支配管領之刑法竊盜罪構成要件有間
    ，然該用電戶故意使電表失準少計實際用電度數，台電公司
    因誤認依該電表抄得之度數為真實，而陷於錯誤，逕依該少
    於實際用電度數計價收取電費，用電戶因此獲得少繳電費之
    利益，自係向台電公司行使詐術，藉此獲得少繳電費之財產
    上不法利益，而該當刑法規定之詐欺得利犯行無疑。
  ㈢查被告於上述期間，以破壞封印鉛塊，再將電表內之電壓線
    圈迴路一端改接至防雷擊點，致電表圓盤轉慢，供電計量減
    少而失效不準之方式，使台電公司依電表計量之度數少於實
    際用電度數，致台電公司因此陷於錯誤，依該不正確之度數
    計價而少收電費，因此獲取少繳電費之利益，核其所為，係
    犯刑法第339條第2項之詐欺得利罪。公訴意旨認被告係犯刑
    法第323條、第320條第1項之竊取電能罪嫌，尚有未洽，惟
    竊盜罪與詐欺罪均同為行為人意圖為自己或第三人不法之所
    有，以和平手段取得他人財物之財產犯罪，且本案經檢察官
    起訴被告與共犯以將破壞封印鉛塊，再將電表內之電壓線圈
    迴路一端改接至防雷擊點，致電表圓盤轉慢方式使電表失效
    不準，獲取上開少計度數而少繳電費之財產利益之社會基本
    事實同一，並經本院當庭告知被告可能涉犯刑法第339條第2
    項詐欺得利罪（見本院卷第56頁），無礙被告防禦權行使及
    法律適用，爰依刑事訴訟法第300條規定變更起訴法條予以
    審理。又被告與實施更動電表行為之不詳成年人間，具有犯
    意聯絡及行為分擔，應論以共同正犯。復按數行為於同時同
    地或密切接近之時、地實行，侵害同一之法益，各行為之獨
    立性極為薄弱，依一般社會健全觀念，在時間差距上難以強
    行分開，在刑法評價上以視為數個舉動之接續實行，合為包
    括之一行為予以評價較為合理者，則應依接續犯論以實質一
    罪（最高法院101年度台上字3782、4571號判決意旨參照）
    。被告自106年間至107年6月10日止，雖以前揭方式，陸續
    向台電公司詐得每月少繳電費之利益，然被告此等舉動係為
    獲取不法利益之同一目的，於密接之時間、同一地點以相同
    方式所為，其主觀上應係基於單一之加重詐欺得利之犯意，
    客觀上所侵害者亦為同一被害人之財產法益，各舉動之獨立
    性甚為薄弱，在刑法評價上以視為數個舉動之接續施行，合
    為包括之一行為予以評價，較為合理，屬接續犯，僅論以一
    罪。
三、撤銷改判之理由及科刑審酌事項：
  ㈠檢察官上訴意旨略以：⒈本件被告犯行，於電業法修正前，因
    屬該法第106條第1項第3款之行為而為「竊電」，同時該當
    刑法第320條第1項之普通竊盜（電能）罪，於電業法第106
    條第1項修正删除後，自應回歸刑法第320條第1項之普通竊
    盜罪處斷。原審竟變更法條而判處被告詐欺得利罪，適用法
    律應有不當。⒉原審僅諭知被告依和解條件履行，即給予被
    告緩刑之寬典，量刑稍有過輕之虞。
  ㈡原判決認被告犯行事證明確，予以論罪科刑，宣告緩刑3年，
    同時附加應於「緩刑期間內」按如附件「和解書」所示內容
    支付損害賠償，固非無見。惟被告所為除造成台電公司損失
    外，更影響國家民生經濟，所生危害非微，被告為圖減電費
    支出之私利而為本案犯行，造成台電公司無法合理計算其用
    電情形，損及公用民生事業費用負擔之公平性，殊非可取，
    既本件被告係為圖利而罹刑章，為使被告日後更加重視法規
    範秩序，能於本案中深切記取教訓，避免再度犯罪，並彌補
    上開犯行對國家民生經濟所造成之影響，在斟酌被告之犯罪
    情節、所科刑度及家庭狀況等情狀，並參考檢察官及被告之
    意見後，認原緩刑所命被告按如附件「和解書」所示內容支
    付損害賠償之條件，尚有不足，爰另命被告應依主文第2項
    所示之期間，向公庫支付如主文第2項所示金額之公益金。
    檢察官此部分以原審諭知之緩刑條件不當為由，提起上訴，
    為有理由，自應由本院予以撤銷改判。
  ㈢依刑法第74條第1項規定：「受二年以下有期徒刑、拘役或罰
    金之宣告，而有下列情形之一，認以暫不執行為適當者，得
    宣告二年以上五年以下之緩刑，其期間自裁判確定之日起算
    ……」以觀，「緩刑」必須依附於「主刑」，始具有其意義，
    二者間具有不可分離之依存關係，故在訴訟上應合一審判，
    不能割裂處理（最高法院46年台上字第914號、53年台上字
    第289號判例參照），上級審法院若以下級審法院判決諭知
    「主刑」不當而予以撤銷者，其撤銷之效力當然及於「緩刑
    」部分；反之，以「緩刑」不當而有撤銷原因者，自應將下
    級審法院判決全部撤銷改判，不能僅撤銷下級審法院關於宣
    告「緩刑」部分之判決(最高法院106年度台上字第830號判
    決）；又沒收雖為獨立之效果，然於本個案之沒收本票及署
    名，乃偽造行為犯罪事實內容，與上開罪刑不可分離（最高
    法院106年度台上字第3204號判決參照），與上訴之罪刑、
    緩刑為有關係之部分，有上訴不可分關係，自應一併上訴、
    一併撤銷。
  ㈣原判決緩刑之裁量有前開欠妥適之處，而應予撤銷，依前開
    說明，原判決主刑部分，亦應併予撤銷。檢察官上訴意旨指
    摘本件應對被告論以刑法第320條第1項之普通竊盜罪處斷，
    原審竟變更法條而判處被告詐欺得利罪，適用法律應有不當
    云云，基於前述說明，雖無可採，然就原判決宣告緩刑條件
    不當之指摘，為有理由，應予全部撤銷改判，以期適法。
  ㈤爰審酌電力能源為全體國民共享之重要資源，透過使用者付
    費及公平計價之原則，方得使電力機構永續經營，達到資源
    平等、共享利用之目的，且電價高低與國家能源政策及財政
    收支亦密切相關，如以不正當方式影響計電，藉此減少電費
    開支，無異將個人之用電成本轉嫁由社會大眾承受，除造成
    台電公司損失外，更影響國家民生經濟，所生危害非微，被
    告為圖減省電費支出之私利而為本案犯行，造成台電公司無
    法合理計算其用電情形，損及公用民生事業費用負擔之公平
    性，殊無可取；惟念及被告前無刑事前案紀錄，有臺灣高等
    法院被告前案紀錄表可憑，素行尚佳，且犯後已於原審及本
    院審理中坦承犯行，且亦與告訴人成立和解，有台電公司雲
    林區營業處陳報狀暨所附之和解書在卷可證（見原審卷第37
    至39頁），犯後態度尚稱良好；兼衡被告自陳為國中畢業之
    智識程度，已婚，育有3 名子女，目前工作是在菜市場殺豬
    ，每月收入約3萬餘元之家庭生活經濟狀況，並考量檢察官
    、被告、告訴代理人對刑度之意見，及斟酌告訴人所受之損
    害已因和解而獲得相當填補等一切情狀，量處如主文第二項
    所示之刑，並諭知易科罰金折算之標準，以資儆懲。
  ㈥沒收之說明：查被告私自更動電表結構，使告訴人誤信電表
    計量之錯誤度數，而少計被告實際應繳納之電費，被告因此
    獲有減少電費支出之不法利益，核屬本案詐欺得利之犯罪所
    得，且未據扣案，本應宣告沒收及追徵價額，惟考量被告已
    與告訴人達成和解，並同意賠償127,392元，此有如附件所
    示之和解書可以佐證，告訴代理人亦當庭陳明此和解金額為
    被告本案更動電表結構所獲之利益（見原審卷第66頁），自
    足以剝奪被告本案詐欺得利犯行之犯罪利得，可達沒收制度
    剝奪被告犯罪利益之立法目的，倘若本院仍就被告此部分之
    犯罪所得再予宣告沒收及追徵價額，將使被告受有財產上雙
    重剝奪之不利益，亦有礙於告訴人上開和解債權之實現，應
    認有過苛之虞，爰依刑法第38條之2第2項規定，不予宣告沒
    收或追徵，附此敘明。
四、緩刑諭知部分：
　　被告前未曾因故意犯罪，而受有期徒刑以上刑之宣告一情，
    有被告之臺灣高等法院前案紀錄表附卷可稽。本院考量被告
    一時失慮，觸犯刑事責任，惟其事後坦承犯行，並與告訴人
    達成和解，業如前述，告訴代理人亦當庭陳稱，希望依據和
    解書所載之條件，給予被告緩刑改過自新之機會等語（見原
    審卷第68頁），則被告經過此次偵、審程序後，可信能收警
    惕之效，是本院認對於被告所宣告之刑，以暫不執行為適當
    ，爰依刑法第74條第1項第1款之規定，併予宣告緩刑3年，
    以啟自新。又按緩刑宣告，得斟酌情形，命犯罪行為人向被
    害人支付相當數額之財產或非財產上之損害賠償，刑法第74
    條第2項第3款亦有明文，為確保被告於緩刑期間，能按上開
    和解書所承諾之賠償條件履行，以確實收緩刑之功效，爰依
    前揭規定，併諭知被告應依附件所示和解書之內容，向告訴
    人支付損害賠償。又為督促被告謹記緩刑之教誨，預防再犯
    ，酌以其犯罪情節、經濟狀況及意願，並參考檢察官及辯護
    人之意見後，爰依刑法第74條第2項第4款規定，命被告應依
    主文第2項所示之期間，向公庫支付如主文第2項所示金額之
    公益金。倘被告未遵循本院諭知之緩刑期間所定負擔而情節
    重大者，檢察官得依刑事訴訟法第476條及刑法第75條之1第
    1項第4款之規定，聲請撤銷本案緩刑之宣告，附此敘明。
據上論斷，應依刑事訴訟法第369條第1項前段、第364條、第299
 條第1項前段、第300條（僅引用程序法條），判決如主文。
本案經臺灣雲林地方檢察署檢察官莊珂惠提起公訴、同署檢察官
謝宏偉提起上訴，臺灣高等檢察署臺南檢察分署檢察官李宛凌到
庭執行職務。
中　　華　　民　　國　　111 　年　　7 　　月　　6 　　日
                  刑事第四庭    審判長法  官  郭玫利
                                      法  官  林臻嫺
                                      法  官  曾子珍
以上正本證明與原本無異。
不得上訴。
　　　　　　　　　　　　　　　　　　　書記官  李淑惠
中　　華　　民　　國　　111 　年　　7 　　月　　6 　　日
附錄本案論罪科刑法條全文：　　
中華民國刑法第339條
意圖為自己或第三人不法之所有，以詐術使人將本人或第三人之
物交付者，處5 年以下有期徒刑、拘役或科或併科50萬元以下罰
金。
以前項方法得財產上不法之利益或使第三人得之者，亦同。
前二項之未遂犯罰之。